臺灣高等法院臺中分院刑事判決
111年度金上訴字第1106號
上  訴  人  
即  被  告  劉紫玄



選任辯護人  陳盈壽律師（法扶律師）
上列上訴人因加重詐欺等案件，不服臺灣彰化地方法院110年度
訴字第902號中華民國111年2月23日第一審判決（起訴案號：臺
灣彰化地方檢察署110年度偵字第9766號；併辦案號：臺灣新北
地方檢察署111年度偵字第6880號），提起上訴，本院判決如下
：
    主  文
上訴駁回。
    事  實
一、劉紫玄於民國110年6月14日，接獲自稱「台新銀行楊專員」
    之人來電，佯稱可幫忙劉紫玄美化金流以便貸款，依其智識
    及社會經驗，應可預見金融機構帳戶係個人理財之重要工具
    ，關係個人財產、信用之表徵，且現今社會詐騙情形猖獗，
    詐騙集團蒐集人頭帳戶作為詐欺取財匯款之工具等新聞層出
    不窮，故將金融機構帳戶提供他人做為匯款之用，極可能遭
    他人作為詐欺犯罪之人頭帳戶及該帳戶內之款項極可能為詐
    欺所得之贓款，倘依指示提供金融帳戶、代他人領款、交付
    款項，恐使詐騙集團遂行犯行並隱匿贓款去向。而卻仍意圖
    為自己不法之所有，與不詳詐欺集團成員共同基於不違背其
    本意之三人以上詐欺取財及洗錢之犯意聯絡，依自稱「台新
    銀行楊專員」之人之指示與不詳詐欺集團成員以通訊軟體LI
    NE聯繫，並於110年6月27日依照自稱「Marx chen會計師」
    之人之指示，以LINE傳送其帳號000000000000號之臺灣銀行
    帳戶（下稱本案帳戶）之封面照片。而不詳詐欺集團成員取
    得本案帳戶後，即自110年6月27日12時許起，由多名不詳詐
    欺集團成員陸續致電徐戴佩櫻，自稱為郵局主管、警察、檢
    察官、法官，佯稱徐戴佩櫻之身分證被盜用領款，要求徐戴
    佩櫻配合辦案，繳交保證金，致徐戴佩櫻誤信為真，而於11
    0年7月5日11時17分許，以其合作金庫帳戶（帳號：0000000
    000000號）於合作金庫松興分行臨櫃匯款新臺幣（下同）25
    9萬5,000元至劉紫玄之本案帳戶內。劉紫玄再依「Felix林
    」之指示，於附表所示時間，分別轉帳、提領本案帳戶內之
    款項，並將提領款項於附表所示之時間、地點，轉交給不詳
    詐欺集團成員。
二、案經徐戴佩櫻訴由苗栗縣警察局竹南分局報告臺灣彰化地方
    檢察署檢察官偵查起訴。
    理  由
一、認定犯罪事實所憑之證據及理由
　　訊據上訴人即被告劉紫玄（下稱被告）固坦承有將本案帳戶
    提供給「Marx chen」，且在「Felix 林」指示下將匯入其
    中之款項提領並交付不詳之人，或依指示轉匯指定之帳戶之
    事實，惟矢口否認有何共同詐欺取財及洗錢之犯行，並辯稱
    ：伊也是被騙的，伊是要辦理貸款，真的不知道那些是詐騙
    來的錢云云。選任辯護人之辯護意旨則稱：目前詐騙集團要
    透過以購買方式取得人頭帳戶已經很困難，所以詐騙集團轉
    向以詐騙方式騙取民眾帳戶供詐騙集團做為人頭帳戶使用，
    類似這種案件在法院判決已經有很多案例，而且一般民間的
    代辦公司確實會針對要辦理貸款者的帳戶做美化的動作，這
    樣才有辦法取得銀行高額貸款，這是目前眾所周知的事實，
    所以被告所提出的資料也可以證明其確實是因為相信可以辦
    理貸款才提供相關資料，從對話內容可以證明，被告相信要
    辦貸款美化帳戶才為轉帳領款動作，最高法院判決認為無知
    不是刑法處罰的對象，不能因被告學經歷不豐富被騙就處罰
    被告等語。　　
  ㈠被告將本案帳戶提供給「Marx chen」，且在「Felix 林」指
    示下將匯入其中之款項提領並交付不詳之人，或依指示轉匯
    指定之帳戶，及告訴人徐戴佩櫻遭詐欺集團詐騙，並將遭詐
    款項匯入本案帳戶等事實，業據被告於警詢、偵訊、原審及
    本院準備程序及審理中均坦承不諱，核與證人即告訴人徐戴
    佩櫻於警詢、偵查中之證述相符（見警卷第15至17頁，偵卷
    第31至35頁），並有收水女子照片（警卷第19至21頁）、玉
    山銀行領款明細表（警卷第23頁）、台新國際商業銀行取款
    憑條、國內匯款申請書、領款明細表（警卷第25頁）、玉山
    銀行新臺幣匯款申請書（警卷第31頁）、臺灣銀行匯款申請
    書、台新銀行領款明細表（警卷第33頁）、本案帳戶存摺影
    本、存摺內頁交易明細（警卷第35至37頁）、劉紫玄玉山銀
    行帳號0000-000-000000存摺封面影本、存摺內頁交易明細
    （警卷第39至41頁）、劉紫玄台新銀行帳號00000000000000
    存摺封面影本、存摺內頁交易明細（警卷第43至45頁）、被
    告與台新楊專員對話擷圖（警卷第51至63頁）、被告與Feli
    x林對話擷圖（警卷第64至108頁）、被告與Marx Chen對話
    擷圖（警卷第109至120頁）、（徐戴佩櫻）臺北市政府警察
    局松山分局東社派出所陳報單、受理各類案件紀錄表、受（
    處）理案件證明單、受理詐騙帳戶通報警示簡便格式表、內
    政部警政署反詐騙諮詢專線紀錄表（警卷第121至138頁）、
    合作金庫商業銀行申請書代收入傳票（警卷第141至147頁）
    、LINE對話截圖（警卷第149至155頁）、告訴人與王建國之
    LINE對話截圖（他卷第31至54頁）、合作金庫商業銀行110
    年7月5日匯款申請書代收入傳票影本1份（他卷第55頁）、
    臺北市政府警察局松山分局東社派出所受理案件證明單（他
    卷第57頁）、玉山銀行彰化分行110年9月2日玉山彰字第110
    0000018號函檢附劉紫玄110年7月5、6日交易明細資料及臨
    櫃匯款之憑證影本（偵9766卷第83至88頁）、合作金庫商業
    銀行松興分行110年9月6日合金松興字第1100002932號函檢
    附徐戴Ｏ櫻之110年7月5日臨櫃匯款憑證（偵9766卷第89至93
    頁）、臺灣銀行營業部110年9月14日營存字第11050097801
    號函檢附存摺存款歷史明細批次查詢資料、匯入匯款明細表
    （偵9766卷第95至98頁）、臺灣銀行彰化分行110年9月16日
    彰營字第11000044061號函檢附劉紫玄110年7月5、6日辦理
    轉帳支出及匯款傳票影本（偵9766卷第99至113頁），此部
    分事實堪先認定。
  ㈡在金融機構開立帳戶，請領存摺、金融卡使用，係針對個人
    身分之社會信用而予以資金流通之經濟活動，具有強烈之屬
    人性，而金融機構帳戶，事關存戶個人財產權益保障，存戶
    之存摺、印章，與金融卡及密碼結合，專屬性、私密性更形
    提高，除非本人或與本人具密切親誼關係者，難認有何理由
    可自由流通使用該存摺、印章、金融卡及密碼，一般人亦均
    有應妥為保管，以防止被他人冒用之認識。縱有特殊情況偶
    有將帳戶存摺、金融卡或密碼等資料交付他人之需，亦必深
    入瞭解其用途後再行提供以使用，恆係吾人日常生活經驗與
    事理；而金融帳戶為個人理財之工具，申請開立金融帳戶並
    無任何特殊之限制，一般民眾皆可以存入最低開戶金額之方
    式申請開戶，且一個人可在不同之金融機構申請數個存款帳
    戶使用，並無何困難，此乃眾所周知之事實。而依一般人之
    社會生活經驗，若見有非親非故之人不以自己名義申請開戶
    ，反而以各種名目欲蒐集或使用他人的金融機構帳戶供匯款
    使用，衡情應可認識該欲蒐集或使用他人帳戶者，可能使用
    他人帳戶用於從事財產犯罪。又將款項任意匯入他人帳戶內
    ，可能有遭該帳戶持有人提領一空之風險，故倘其來源合法
    、正當，實無將款項匯入他人帳戶，再委請該帳戶持有人代
    為提領後輾轉交付之必要，則依一般人之社會生活經驗，若
    遇刻意將款項匯入他人帳戶，再委託他人代為提領款項之情
    形，衡情亦當已預見所匯入之款項極有可能係詐欺所得等不
    法來源。況觀諸現今社會上，詐欺集團以收集而來之人頭帳
    戶作為詐欺犯罪之轉帳帳戶，利用車手提領金融機構人頭帳
    戶內之款項，亦經報章媒體多所批露，並屢經政府及新聞為
    反詐騙之宣導，因此提供帳戶予非親非故之人，受讓人將持
    以從事財產犯罪，而委由他人以臨櫃或至自動付款設備之方
    式代為提領金融機構帳戶款項者，實係藉此取得不法犯罪所
    得，均屬具通常智識經驗之人所能知悉或預見。查，被告為
    本案行為時為年滿32歲之成年人，離婚，所受教育程度為高
    中肄業，曾在飲料店及工地、檳榔攤工作，現在工廠上班，
    此據被告於原審準備程序時陳明在卷，並有被告之個人戶籍
    資料（完整姓名）查詢結果在卷可參（見原審卷第19、45頁
    ），堪認被告為具有相當智識程度及社會歷練之人。且其自
    承曾有民間貸款之經驗，當時並未要其做金流（見原審卷第
    45頁）。又於「Felix 林」告知：「它就等於是妳財力的一
    部份這樣子，要不然妳如果正常你沒有附上發票這些這些購
    買紀錄的話…」時，打斷對方並稱：「不是正常要三個月？
    」（見原審卷第196頁），顯見被告對於如何能取得財力證
    明亦有相當之認識，是可知被告對於上情應有所認識，而難
    諉為不知。
  ㈢觀被告提出與「Marx Chen」之對話內容，被告陳稱：「剛剛
    問我在擔心什麼，就是擔心我不知道會不會變成車手…不知
    道您是否也能給我個保證～～～這應該不為難吧！雙方一個保
    證」（見原審卷第125頁），又於本案發生後，向「楊專員
    」稱：「難不成你們真的是詐騙集團，而我已經成為車手了
    」（見警卷第62頁）；及被告曾向「楊專員」詢問：「你怎
    麼都不用公司電話打給我啊？」並向「楊專員」要名片未果
    ，復自行拍攝向其收取款項之女子之照片等情（見警卷第19
    頁，原審卷第180、192頁）。可知被告於行為前對於其提領
    匯入其帳戶之不明款項再交付不詳之人一節，實與「車手」
    所為相符有所預見，始會在事前以明確之「車手」一詞詢問
    「Marx Chen」，並於事後以：「難不成你們真的是…」一語
    傳訊予「楊專員」，且被告在過程中質疑對方為何不用銀行
    電話與其聯絡，並要求給名片、拍照並將與對方之通話內容
    錄音，觀之種種，均可知悉被告對於其所為實係車手一節已
    有懷疑而可預見。且被告既要求對方給予行為合法之保證，
    卻仍在對方無何實質保證之情形下，為本案之犯行，亦顯有
    預見並容任其發生。
  ㈣復衡以現今詐欺集團分工細膩，行事亦相當謹慎，被害人匯
    入款項之金融機構帳戶，雖一時受詐欺集團支配，然在帳戶
    內之款項尚未被提領之前，該金融機構帳戶仍有隨時遭到凍
    結之風險，是詐欺集團派遣前往取款之人，對於詐欺所得能
    否順利得手，至關重要，且因遭檢警查獲或金融機構通報之
    風險甚高，取款者必須隨時觀察環境變化以採取應變措施，
    否則現場如有突發狀況，指揮者不易即時對該取款者下達指
    令，可能導致取款行動功敗垂成，又倘取款者確實毫不知情
    ，則其於提領之後不但可能將款項侵吞，更有可能因當場發
    現自己或其他成員係從事詐欺之違法行為，為求自保而向執
    法單位或金融機構人員舉發，而使詐欺犯行被揭露，此際，
    非但未能成功領得贓款，甚且牽連集團其他成員，是詐欺集
    團斷無可能派遣對詐欺犯行毫無所悉之人，擔任實際至金融
    機構提領款項之角色，必以事前確保取款者將聽從指示完遂
    提領款項之行動，此亦為詐欺集團往往另行派遣負責收款之
    人，並指示上開取款者即時將提領款項交付收款之人之理由
    所在。觀諸被告提出有關其與「Felix 林」間的LINE對話紀
    錄，其先於告訴人將受騙款項匯入本案帳戶前，即數次操作
    自動櫃員機，將交易明細列印、拍照上傳予「Felix 林」，
    並於告訴人款項匯入後，即將刷完之存摺明細拍照予「Feli
    x 林」，而被告準備進行臨櫃提領或轉匯款項時，一步步告
    知「Felix 林」其為幾號、要等幾位、並在「Felix 林」指
    示下填寫匯款單據，並討論於銀行行員詢問提領目的時，該
    如何誆騙行員，並隨時告知「Felix 林」行員如何處理等情
    （見原審卷第134至177頁）。從被告在告訴人受騙款項尚未
    匯入之前，即時刻注意與掌握款項何時匯入，並密切向「Fe
    lix 林」回報，且於款項匯入後，前往銀行辦理過程，就款
    項匯入，排隊等候等細節，亦不厭其煩向「Felix 林」回報
    ，即可觀察到被告係配合本案詐欺集團，負責前往銀行提領
    款項的車手，其因而需將其提領款項的細節，逐一向其上手
    即「Felix 林」回報，以使「Felix 林」得以掌控與監控其
    行蹤。再查，「Felix 林」分別要被告以「阿姨那邊的親戚
    ，要買房子的」、「寄放在媽媽那邊的錢，媽媽匯過來，要
    讓妳裝潢房子的」、「等一下櫃檯問認不認識收款人，就說
    ：認識，這是要給對方的工程款」等不同理由誆騙行員，並
    依照「Felix 林」指示，將告訴人匯入之款項，於短時間內
    以不同方法、不同金額提領或轉至他人帳戶，若係正當合法
    之金流，自不須如此；再觀被告於等待時曾向「Felix 林」
    稱：「看錯號碼，太緊張了」一情可知，如被告並未懷疑所
    為不法，僅僅至銀行提款、匯款，應不會緊張到看錯號碼。
    綜觀上情，被告顯非單純誤認本案詐欺集團是協助美化帳戶
    ，而將為美化其帳戶始匯入帳戶內的款項，予以提領出來而
    已，否則，既然僅是單純的匯入後，再將款項歸還他人，被
    告僅需於被要求歸還款項時，動身前往銀行提領款項，並予
    歸還即可，豈需時刻注意款項何時匯入帳戶、並以如附表所
    示之複雜方式將款項返還「Felix 林」等人，徒然浪費不必
    要的時間、費用及增加不必要之風險，被告若非基於擔任車
    手的犯意聯絡，豈可能會對此種毫無意義，且違反常情之要
    求完全配合，並無任何疑問。又從被告完全受「Felix 林」
    監控，並且聽從「Felix 林」的指示，以完成提領款項的行
    動，且提領完成後，即時將提領款項轉交集團內其他負責收
    款之人，而與一般實務上常見的詐欺集團運作模式相同，足
    見被告與「Felix 林」、「Marx Chen」、「楊專員」就本
    案之加重詐欺取財與洗錢犯行，有所預見，並仍分擔提領告
    訴人受騙款項之行為，堪認被告確有與他人共同遂行加重詐
    欺取財與洗錢犯行之不確定故意。
  ㈤再依被告所述與其提出與「Felix 林」、「Marx Chen」、「
    楊專員」間之LINE對話紀錄，及收水女子之照片，可知其參
    與的共犯集團人數至少三人以上，被告對此亦應有認識。
  ㈥辯護人雖提出他案被告因申請貸款而提供帳戶資料，並將匯
    入之款項提出交付他人之無罪判決供參，惟不同被告對於同
    樣之手法是否有共同犯詐欺取財、洗錢罪之不確定故意，本
    應個案判斷，而不得逕以比附援引。復觀本件被告與詐欺集
    團之對話，該不詳詐欺集團成員雖亦不斷以「協助被告貸款
    」、「做財力證明」等言語告知被告，然本案被告事前、事
    中均已提出種種質疑，並不斷做出蒐證之舉措，已如上述，
    若此種情形尚不得謂其對於本案犯行已有預見，亦非事理之
    平。
　㈦綜上所述，被告前揭所辯，要無可採，本案事證已臻明確，
    被告之犯行堪以認定，應予依法論科。
二、論罪科刑之理由
  ㈠核被告所為，係犯刑法第339條之4第1項第2款之三人以上共
    同詐欺取財罪、洗錢防制法第14條第1項之洗錢罪。
  ㈡被告雖非出面實施詐欺行為者，然依詐欺集團指示由被告收
    受車手提領之款項，再依指示將款項轉交予上手，其與詐欺
    集團間，在詐欺取財合同意思範圍內，互相利用他人行為，
    分擔實行，共同達成詐欺目的，而有犯意聯絡與行為分擔，
    應依刑法第28條規定，論以共同正犯。
  ㈢被告以一行為同時觸犯刑法第339條之4第1項第2款之加重詐
    欺取財罪及洗錢防制法第14條第1項之洗錢罪，為想像競合
    犯，應依刑法第55條之規定，從較重之加重詐欺取財罪處斷
    。
　㈣檢察官上訴移送併案審理部分，與本案起訴之犯罪事實相同
    ，為事實上同一案件，本院自得予以審理，附此敘明。　
  ㈤上訴駁回之理由
　　原審認本案事證明確，並審酌被告已可預見其所為極可能係
    擔任詐欺集團中之車手角色，卻因極需貸款而率然為本件犯
    行，足見被告法治觀念薄弱，侵害他人財產法益。並衡諸被
    告矢口否認犯行，犯後態度不佳，無意願與告訴人調解，及
    考量告訴人之意見、被告於詐欺集團擔任之角色，暨被告自
    述高中肄業，為工廠作業員，月薪約3萬多元，與母同住，
    須扶養其母，月支出約2萬多元，有銀行信用卡卡債及向和
    潤貸款等一切情狀（見原審卷第243頁），量處有期徒刑1年
    2月，並敘明沒收之理由，經核其認事用法均無違誤，量刑
    亦屬妥適，並無過重或失輕之情事，被告上訴意旨仍執陳詞
    否認犯罪，並就原審業已詳為審酌判斷之事項再予爭執，其
    上訴為無理由，應予駁回。
三、沒收部分
　　被告於原審審理時供稱：本件告訴人匯入之款項，伊分別提
    領、匯出後，於台新銀行、本案帳戶均有1,000元餘額，均
    未交給詐欺集團，是自己花用的等語（見原審卷第47頁），
    是上開2,000元係其犯罪所得，雖未扣案，仍應依刑法第38
    條之1第1項前段、第3項規定宣告沒收，於全部或一部不能
    沒收或不宜執行沒收時，追徵其價額。
據上論結，應依刑事訴訟法第368 條，判決如主文。
本案經檢察官劉彥君偵查起訴，經檢察官張慧瓊到庭執行職務。
中　　華　　民　　國　　111 　年　　7 　　月　　26　　日
            刑事第十一庭　  審判長法　官　張意聰
                                  法　官　周瑞芬
                                  法　官　陳慧珊
以上正本證明與原本無異。
如不服本判決應於收受送達後二十日內向本院提出上訴書狀，其
未敘述上訴理由者，並得於提起上訴後二十日內向本院補提理由
書（均須按他造當事人之人數附繕本）「切勿逕送上級法院」。
因疫情而遲誤不變期間，得向法院聲請回復原狀。

                                  書記官  李淑芬 
中　　華　　民　　國　　111 　年　　7 　　月　　26　　日

【附錄本案論罪科刑法條】
刑法第339條之4第1項第2款：
犯第339條詐欺罪而有下列情形之一者，處1年以上7年以下有期
徒刑，得併科1百萬元以下罰金：
三人以上共同犯之。
　　
洗錢防制法第14條第1項：
有第二條各款所列洗錢行為者，處7年以下有期徒刑，併科新臺
幣5百萬元以下罰金。

附表：
甲、轉匯予他人部分     編號 匯款流程    1 110年7月5日12時41分許，於臺灣銀行彰化分行臨櫃自被告臺銀帳戶匯款94萬元至被告玉山銀行帳戶（帳號0000000000000號、下稱玉山帳戶），同日14時13分許，於玉山銀行彰化分行自被告玉山帳戶匯款24萬元至洪嘉穎兆豐銀行帳戶（帳號00000000000號）    2 110年7月5日12時41分許，於臺灣銀行彰化分行臨櫃自被告臺銀帳戶匯款97萬元至被告台新銀行帳戶（帳號00000000000000號、下稱台新帳戶），同日15時48分許，於台新銀行彰化分行自被告台新帳戶匯款24萬元至洪嘉穎新光銀行帳戶（帳號0000000000000號）    3 110年7月6日，先於臺灣銀行彰化分行自被告台新帳戶跨行提領2萬元現金，再於同日10時4分許與被告臺銀帳戶內之68萬4千元，一同臨櫃轉帳70萬4千元至林郁浩新光銀行帳戶（帳號0000000000000號、下稱林郁浩新光帳戶）    4 110年7月6日10時19分許，在彰化縣○○市○○路000號之全家門市內ATM，自被告台新銀行帳戶轉帳9千元至林郁浩新光帳戶    5 110年7月6日，操作被告台新銀行網路銀行轉帳2筆共10萬元至林郁浩新光帳戶    6 110年7月6日，操作被告玉山銀行網路銀行轉帳2筆共10萬元至林郁浩新光帳戶    乙、提領轉交他人部分     編號 提領過程 交付對象   1 110年7月5日14時13分許，於玉山銀行彰化分行自被告玉山帳戶臨櫃提領45萬元、ATM提領3筆共15萬元 於110年7月5日14時34分許，在彰化縣○○市○○路000號前將左列60萬元現交交付予不詳女子   2 110年7月5日15時48分許，於台新銀行彰化分行自被告台新帳戶臨櫃提領45萬元、ATM提領15萬元 於110年7月5日16時19分許，在彰化縣○○市○○路000號前將左列60萬元現交交付予不詳男子